【裁判字號】    98,訴,1572
【裁判日期】    990721
【裁判案由】    違反毒品危害防制條例
【裁判全文】
臺灣屏東地方法院刑事判決              98年度訴字第1572號
公  訴  人  臺灣屏東地方法院檢察署檢察官
被      告  甲○○
上列被告因違反毒品危害防制條例案件，經檢察官提起公訴（98
年度毒偵字第1968號）本院判決如下：
    主  文
甲○○施用第一級毒品，累犯，處有期徒刑壹年。
其餘被訴部分無罪。
    事  實
一、甲○○前於民國87年間，因施用毒品案件，經法院裁定送觀
    察勒戒執行後，認無繼續施用毒品傾向，而於87年9 月10日
    出所，並經本院依87年5 月22日施行之毒品危害防制條例以
    87年度易字第377 號判決免刑確定。再於88至90年間，因施
    用毒品等案件，分別經本院以88年度潮簡字第319 號判處有
    期徒刑6 月、臺灣高等法院高雄分院以90年度上易字第251
    號判處有期徒刑8 月、本院以90年度訴字第122 號判處有期
    徒刑10月確定，上開各罪接續執行至91年10月22日假釋出監
    ，並於92年2 月3 日假釋期滿未經撤銷視為執行完畢。後復
    因施用毒品案件，經臺灣屏東地方法院檢察署檢察官提起公
    訴並聲請強制戒治，經送強制戒治後，於93年1 月9 日因法
    律修正而終結戒治程序，起訴部分經本院於93年2 月21日以
    92年度訴字第686 號判處應執行有期徒刑1 年10月確定，於
    94年10月12日縮刑期滿執行完畢。詎甲○○竟猶不思戒除惡
    習，於上開施用毒品案件執行完畢5 年內，復基於施用第一
    級毒品海洛因之犯意，於98年8 月5 日晚上在屏東縣枋寮枋
    寮國小後之海邊，以將海洛因摻入香菸內點菸吸食之方式，
    施用第一級毒品海洛因1 次。嗣經臺灣屏東地方法院檢察署
    檢察官於另案偵查中，於98年8 月6 日採驗其毛髮而查獲上
    情。
二、案經臺灣屏東地方法院檢察署檢察官自動告發偵查起訴。
    理  由
一、證據能力部分：
  (一)按被告以外之人於審判外之言詞或書面陳述，除法律有規定
    者外，不得作為證據；法院或檢察官得囑託醫院、學校或其
    他相當之機關、團體為鑑定，或審查他人之鑑定，並準用第
    203 條至第206 條之1 之規定；其須以言詞報告或說明時，
    得命實施鑑定或審查之人為之，刑事訴訟法第159 條第1 項
    、第208 條第1 項分別定有明文。是法院或檢察官依刑事訴
    訟法第208 條第1 項之規定，囑託鑑定機關所出具之鑑定報
    告，屬刑事訴訟法第206 條第1 項之鑑定報告，應為上開傳
    聞法則之例外，故本件卷附臺灣檢驗科技股份有限公司濫用
    藥物尿液檢驗報告、法務部調查局98年9 月15日調科醫字第
    09800475770 號鑑定書）均係檢察官於偵查中囑託鑑定所得
    之證據資料，依前揭說明自有證據能力。
  (二)按被告以外之人於審判外之陳述，雖不符刑事訴訟法第159
    條之1 至第159 條之4 之規定，而經當事人於審判程序同意
    作為證據，法院審酌該言詞陳述或書面陳述作成時之情況，
    認為適當者，亦得為證據；當事人、代理人或辯護人於法院
    調查證據時，知有刑事訴訟法第159 條第1 項不得為證據之
    情形，而未於言詞辯論終結前聲明異議者，視為有前項之同
    意，刑事訴訟法第159 條之1 、第159 條之5 第1 項、第2
    項分別定有明文。經查，臺灣屏東地方法院檢察署施用毒品
    犯受保護管束人尿液檢體監管紀錄表、屏東縣枋寮鄉衛生所
    病歷資料1 份、「嗽得」藥品說明1 紙、法務部調查局99年
    3 月29日調科壹字第09900126300 號函等證據，檢察官、被
    告及辯護人等人於本院言詞辯論終結前均未聲明異議，本院
    審酌上開證據資料製作時較無人情施壓或干擾，亦無不當取
    供，及證明力明顯過低之瑕疵，認以之作為證據應屬適當，
    故揆諸前開規定，認前揭證據資料有證據能力，合先敘明。
二、有罪部分：
  (一)上開犯罪事實，業經被告甲○○於本院審理時坦承不諱，且
    被告經檢察官採取頭髮送法務部調查局以氣象層析質譜分析
    法檢驗結果呈海洛因代謝物之陽性反應，有法務部調查局98
    年9 月15日調科醫字第09800475770 號鑑定書在卷可稽；參
    以上述鑑驗結果，係檢驗機關本於專業知識及以精密儀器或
    科學檢驗方法所得之結論，自可憑信。綜上，足認被告上開
    任意性自白與事實相符，堪予採信。從而本件事證明確，被
    告犯行洵堪認定，應依法論科。
  (二)查海洛因係屬毒品危害防制條例第2 條第2 項第1 款所稱之
    第一級毒品，不得持有、施用，被告竟持以施用，是核被告
    所為，係犯毒品危害防制條例第10條第1 項之施用第一級毒
    品罪。至被告於施用前持有第一級毒品海洛因之低度行為應
    被施用之高度行為所吸收，不另論罪。又被告前有如事實欄
    所示之科刑及執行情形，有臺灣屏東地方法院檢察署刑案資
    料查註紀錄表、臺灣高等法院被告前案紀錄表各1 份附卷足
    憑，其於刑之執行完畢後5 年內，故意再犯本件有期徒刑以
    上之罪，為累犯，應依刑法第47條第1 項加重其刑。爰審酌
    被告前已有如事實欄所述多次施用毒品之犯罪資料，然未能
    因此知所警惕、謹慎行止，仍不思自律，猶自陷於毒癮之害
    ，復犯下本案，原不宜寬貸，惟念其施用毒品乃自戕行為，
    被告復已坦承罪行，犯後態度尚可等一切情狀，量處如主文
    所示之刑，以示懲儆。
三、無罪部分
  (一)公訴意旨另以：甲○○於98年3 月5 日9 時37分之採尿時點
    回溯72小時內，在不詳地點以不詳方式施用第一級毒品海洛
    因1 次，嗣經觀護人於98年3 月5 日上午9 時37分採驗其尿
    液，驗得可待因陽性反應，因認被告涉犯毒品危害防制條例
    第10條第1 項罪嫌等語。
  (二)按「犯罪事實應依證據認定之，無證據不得認定犯罪事實」
    、「不能證明被告犯罪者，應諭知無罪之判決」，刑事訴訟
    法第154 條第2 項、第301 條第1 項分別定有明文。申言之
    ，犯罪事實之認定應憑證據，如未能發現相當證據，或證據
    不足以證明，自不能以推測或擬制之方法，作為裁判基礎（
    最高法院40年台上字第86號判例意旨參照）；且認定犯罪事
    實所憑之證據，雖不以直接證據為限，間接證據亦包括在內
    ，然而無論直接證據或間接證據，其為訴訟上之證明，須於
    通常一般之人均不致有所懷疑，而得確信其為真實之程度者
    ，始得據為有罪之認定，倘其證明尚未達到此一程度，而有
    合理之懷疑存在而無從使事實審法院得有罪之確信時，即應
    由法院為諭知被告無罪之判決（最高法院76年台上字第4986
    號判例意旨參照）。再者，依刑事訴訟法第161 條第1 項規
    定，檢察官對於起訴之犯罪事實，仍應負提出證據及說服之
    實質舉證責任。倘其所提出之證據，不足為被告有罪之積極
    證明，或其指出證明之方法，無從說服法院以形成被告有罪
    之心證，基於無罪推定之原則，自應為被告無罪判決之諭知
    （最高法院92年度台上字第128 號判例意旨參照）。
  (三)公訴人認被告涉犯上開罪嫌，無非係以臺灣檢驗科技股份有
    限公司濫用藥物尿液檢驗報告為其主要論據，訊據被告堅決
    否認有於上開時、地施用第一級毒品海洛因之犯行，辯稱：
    伊係因服用感冒藥物，致其尿液檢驗出可待因反應等語。經
    查：
  1.按依據Clarke’s Analysis of Drugs and Poisons 第三版
    記述，口服可待因24小時內約有施用劑量之86% 自尿液中排
    出，其中40% 至70% 為可待因或其共軛物，5%至15% 為嗎啡
    或其共軛物。另依據Hedenmalm 等人1997年發表於Therapeu
    tic drug monitoring 之研究，口服可待因藥錠或糖漿之後
    72小時內，尿液皆可能僅檢出可待因成分，而未檢出嗎啡成
    分，且其可檢出可待因之濃度會因個人健康狀況及代謝而有
    所不同，有行政院衛生署疾病管制局96年7 月25日管檢字第
    0960007649號函（該局編纂之濫用藥品解釋彙編第105 頁至
    第106 頁參照）可資參照。再按另依據文獻1995年版的Hand
    book of Workplace Drug Testing，若尿液可待因總濃度大
    於300ng/mL，且嗎啡/ 可待因比值小於2 時，應為施用可待
    因，亦有同上局97年1 月2 日管檢字第0960013517號函（同
    上彙編第114 頁參照）附卷可查。本件被告尿液檢驗報告可
    待因為531ng/ml，嗎啡則未檢出，依該報告說明嗎啡之最低
    可定量濃度為90ng/ml ，則本件被告尿液之嗎啡／可待因比
    值小於2 ，應屬無訛。是被告前揭採取之尿液中含有可待因
    成分等事實，固堪以確認，惟造成被告尿液中含有可待因成
    分之可能來源，除被告曾施用海洛因外，亦可能係其他含有
    可待因成分之藥物，又被告施用含可待因藥物之可能原因，
    除被告自身濫用藥物以外，亦可能係接受醫師開立之處方藥
    物所致，尚非可僅憑上開證據，即遽以推斷被告於接受採尿
    前有故意施用第一級毒品海洛因之行為，是以本件被告之尿
    液檢驗報告上所示數據，是否即因施用第一級毒品海洛因所
    致，即有可疑。
  2.被告甲○○辯稱其係服用家中剩餘之感冒藥水等語，核與證
    人即被告前妻乙○○證稱本件事發當時，即97年底至98年初
    期間，確曾因服務於屏東縣枋寮衛生所，而於該所看診，且
    大部分醫師所開藥品均不會服用完畢，而留在家中等語（本
    院99年6 月8 日準備程序筆錄第3 頁參照）並無不合；復參
    諸屏東縣枋寮衛生所主任蘇順炯醫師於本院證稱曾於證人乙
    ○○就診時，開立含可待因成份之藥品「嗽得糖漿」等語，
    並提出證人乙○○於該所之病歷1 份，與證人乙○○結證互
    核相符，衡諸證人蘇順炯醫師所提供之病歷資料係於病人就
    診當時即依診斷之內容作成，其可信性甚高，再以證人間所
    述均無不合常理之處，故均堪採信。又衡諸常情，國人於一
    般感冒等症狀發生時，未必即前往就醫，而常先取用家中先
    前遺留之藥品以為處置，故被告所辯即非顯不可採。
  3.本院復依職權函詢法務部調查局，經該局已99年3 月29日調
    科醫字第09900126300 號函復略以：由可待因與嗎啡之比值
    研判，不排除為施用含可待因製劑所致。是被告上開尿液檢
    驗報告即可能係因服用前揭含可待因成份之「嗽得糖漿」所
    致。
  4.從而，被告是否確有於公訴意旨所指時地施用第一級毒品海
    洛因，尚未達到通常一般之人均不會有任何懷疑，而得確信
    被告犯行之真實程度，自無從說服本院形成有罪之心證。此
    外，復查無其他積極證據足認被告確有公訴人所指前揭犯行
    ，被告此部分犯罪尚屬不能證明，基於無罪推定之原則，即
    應為被告無罪之諭知。
據上論斷，應依刑事訴訟法第299 條第1 項前段、第301 條，毒
品危害防制條例第10條第1 項，刑法第11條、第47條第1 項，判
決如主文。
本案經檢察官曾士哲到庭執行職務
中    華    民    國    99    年    7     月    21    日
                  刑事第四庭    審判長法  官  莊鎮遠
                                      法  官  蔡玉雪
                                      法  官  李謀榮
以上正本證明與原本無異。
如不服本判決應於收受判決後10日內向本院提出上訴書狀，並
應敘述具體理由；其未敘述上訴理由者，應於上訴期間屆滿後
20日內向本院補提理由書（均須按他造當事人之人數附繕本）
「切勿逕送上級法院」。
中    華    民    國    99    年    7     月    21    日
                                      書記官  蔡進吉
附錄本判決論罪科刑所依據法條：
毒品危害防制條例第10條：
施用第一級毒品者，處6 月以上 5 年以下有期徒刑。
施用第二級毒品者，處3 年以下有期徒刑。

司法院資訊處製作；財團法人民間司法改革基金會備份。
